【裁判字號】    92,上訴,1416
【裁判日期】    920829
【裁判案由】    違反商業會計法等
【裁判全文】
臺灣高等法院高雄分院刑事判決                  九十二年度上訴字第一四一六號
    上訴人  臺灣高雄地方法院檢察署檢察官
    被  告      甲○○
  選任辯護人    方春意
                蔡建賢
右上訴人因被告違反商業會計法等案件，不服臺灣高雄地方法院九十一年度訴字第三
五三四號中華民國九十二年五月廿二日第一審判決（起訴案號：臺灣高雄地方法院檢
察署九十一年度偵緝字第一三七二號），提起上訴，本院判決如左：
      主  文
上訴駁回。
      理  由
一、公訴意旨略以：被告甲○○係設於高雄市苓雅區○○○路一二○號七樓之一「臺
    灣中汽貿易有限公司」（下稱中汽公司）之負責人，係依稅捐稽徵法所規定之納
    稅義務人，竟意圖以開立及取得不實統一發票之方法逃漏稅捐，陸續自民國（下
    同）八十五年八月起至八十八年十月止明知所經營之中汽公司與虛設之金鐳有限
    公司、鐳行有限公司、金康泰實業有限公司、加協股份有限公司、松陵實業有限
    公司、嚴雲有限公司間並無實際生意往來，竟彼此間基於共同概括之犯意聯絡，
    由中汽公司虛開發票之方式幫助上開公司逃漏稅捐。中汽公司並以相同方法自八
    十五年三月起至八十八年八月止陸續自虛設之大銜企業有限公司、嚴雲有限公司
    、豪有實業有限公司、菲士達資訊有限公司處取得虛開之發票以逃漏稅捐，銷售
    額共計新臺幣八千九百七十四萬五千一百二十六元，足生損害於稅捐機關對於稅
    捐稽徵之正確性，因認被告甲○○涉有刑法第二百十五條、第二百十六條行使偽
    造文書罪、稅捐稽徵法第四十一條逃漏稅捐罪、第四十三條第一項之幫助逃漏稅
    捐罪及商業會計法第七十一條第一款之罪嫌。
二、公訴人認被告甲○○涉有上開罪嫌，無非係以：被告甲○○同意擔任中汽公司之
    負責人，且在高雄市稅捐稽徵八十六年五月二十二日所製作新開營業人訪問卡上
    之營利事業負責人欄簽名，則其對於公司事務，豈會全然不知，又高雄市稅捐稽
    徵處多次以中汽公司地址及被告之戶籍地址發函通知調帳查核，均以公司地址遷
    移不明遭郵局退件，足見中汽公司實際並無營業行為，並提出中汽公司變更登記
    事項卡、經濟部公司執照、高雄市政府營利事業登記證、中汽公司八十八年度營
    利事業所得稅結算申報核定通知書、專案申請調檔統一發票查核清單、各類所得
    扣繳及免扣繳憑單與前開虛設公司所開立不實進銷項發票金額、營業稅額彙總表
    等語，為其論據。
三、訊據被告甲○○堅詞否認有何公訴人所指之上開犯行，辯稱：我同居人紀東良（
    原名紀煬椅）於八十幾年間，向我表示要成立一家公司，因為當時紀東良在屏東
    一信（現改名為聯信銀行）任職，不方便擔任負責人，所以紀東良要求以我名義
    登記為公司負責人，當時紀東良並沒有表示該公司作何事，公司成立後，我沒有
    在公司上班，未曾到公司，對公司的經營情形並不清楚，我只是掛名的負責人等
    語。經查：
（一）被告甲○○於八十四年七月二十五日至八十六年一月二十九日、八十六年三月
      四日至九十一年三月二十二日間，向主管機關登記為中汽公司之負責人一節，
      有高雄市政府九十二年一月三十日高市府建二公字第０九二０四二二０七００
      號函暨檢附之變更登記事項卡影本在卷可稽，此部分之事實，堪可確認。
（二）惟被告甲○○雖於前開時間內，登記為中汽公司之負責人，然證人即中汽公司
      登記股東陳漢銓在原審陳稱：中汽公司實際負責人係紀東良及紀秉豐（原名紀
      黔通），渠等二人向我表示要成立一家公司，經營機車零件，我投資不多，公
      司成立後，我有去過公司，但在公司沒有見過被告等語（見九十二年二月十七
      日原審訊問筆錄）；另證人即中汽公司登記股東紀秉豐亦在原審陳稱：我係中
      汽公司的業務員，中汽公司係我哥哥紀東良成立的，實際負責人係紀東良，因
      為紀東良在銀行任職，不能出面，所以才以被告名義為登記負責人，我從未在
      公司見過被告，被告對於公司的事情都不知道，公司辦理登記及聲請發票都是
      紀東良交代會計尤小姐去處理等語；又證人即中汽公司會計尤彩羚（原名尤凌
      波）於原審陳稱：（問：八十六年五月一日有代理中汽公司辦理營利事業統一
      發證變更登記申請書？）申請書係一位自稱紀煬椅（即紀東良）叫我去辦理，
      資料係紀秉豐拿給我的，在我任職期間，中汽公司的業務係由紀秉豐及紀東良
      負責，我都是依照紀東良及紀秉豐的指示處理事情，在公司並沒有看過被告等
      語（見九十二年三月十日原審訊問筆錄）；再佐以證人即中汽公司股東龔國昌
      亦於原審陳稱：當時係紀黔通（即紀秉豐）邀我入股，公司都是紀黔通兄弟在
      負責，伊去過公司一次，看見紀黔通及其哥哥在公司，並沒有見過被告，與被
      告也不認識等語（見九十二年四月七日原審訊問筆錄），復參以被告甲○○與
      案外人紀東良間具有事實上夫妻之同居關係，二人並誕下一子紀雅霖，有卷附
      法務部戶役政連結作業系統一份可稽，而案外人紀東良確實任職於屏東市第一
      信用合作社（後改名為聯信商業銀行）一節，亦有聯信商業銀行服務證明申請
      書及名片等資料在卷可佐，足見被告甲○○辯稱：當時係因紀東良在銀行任職
      ，不方便擔任負責人，才以我名義成立中汽公司，我未曾到公司，亦未在該公
      司任職，對公司的經營情形並不清楚，我只是掛名的負責人等語，因核與上開
      證人具節證稱情節均相一致，且與常情不相違背，是被告甲○○所辯，尚堪採
      信。
（三）被告甲○○同意以其名義登記為中汽公司之負責人，且在營業人訪問卡之營利
      事業負責人欄簽名之事實，雖經被告自承屬實，並有上開訪問卡一紙在卷可證
      ，然一前開論述，被告既僅係中汽公司登記之名義上負責人，並非實際之負責
      人，不知情中汽公司經營之情形，已論敘如前，是尚難僅以被告甲○○同意紀
      東良以被告之名義登記為中汽公司之負責人，且在上開訪問卡上簽名，即遽認
      被告甲○○有公訴人首揭指訴之犯行。
（四）按稅捐稽徵法第四十七條第一款之規定，固係將納稅義務人之公司責任，基於
      刑事政策之考慮，於應處徒刑範圍，轉嫁於公司之負責人。於此情形而受罰之
      公司負責人，固屬「代罰」性質。但茲所謂「公司負責人」，依該條款之規定
      ，係指「公司法規定之公司負責人」，而公司法第八條第一項雖規定：「本法
      所稱公司負責人：在無限公司、兩合公司為執行業務或代表公司之股東；在有
      限公司、股份有限公司為董事」，但第二項又規定：「公司之經理人或清算人
      ，股份有限公司之發起人、監察人、檢查人、重整人或重整監督人，在執行職
      務範圍內，亦為公司負責人」。依上開規定，公司之經理人在執行職務範圍內
      ，自亦為「公司法規定之公司負責人」，仍為稅捐稽徵法第四十七條第一款之
      「代罰」對象，再細繹該條款之規定，參酌犯罪之處罰，除須具備構成要件相
      當性 (行為侵害性，亦即行為要素)、行為之違法性 (違法性)外，尚須具備行
      為之有責任 (即責任要素，亦即有責性、歸責可能性)之刑事法理。因此該條
      款之「代罰」對象，應係指「符合公司法第八條規定之所謂公司負責人」，且
      須「實際參與公司業務執行之人」，二者兼備始可，否則，如偏狹的認係「登
      記之負責人」，亦即公司法第八條第一項所謂之當然負責人，在遇有依公司法
      第四十五、五十六、一○八、一九二、二○八條等相關規定，公司登記之負責
      人有多人之情形時，如何選擇其「代罰」之人。況若登記之負責人實際上並不
      過問公司事務，公司之一切業務均由職務範圍內之負責人即經理人掌理時，則
      實際執行公司業務，為公司逃漏稅捐之負責人不必「代罰」，不過問公司事務
      之登記負責人反應「代人受過」，豈符公平正義原則及立法本意，此於登記之
      負責人與職務範圍內負責人之經理人分屬不同之派系時尤然（最高法院八十六
      年度台上字第二五七０號判決參照）。故稅捐稽徵法第四十七條第一款之規定
      之「公司負責人」，係指實際參與公司業務之實際負責人，若只掛名，而亳無
      處理事務之掛名為負責人之人，尚非該法之處罰對象。
    綜上所述，本件被告甲○○僅係中汽公司登記名義上負責人，從未過問公司事務
    ，並不知情該公司經營情形，尚難僅以被告甲○○為該公司名義上之負責人，即
    率認被告甲○○有何行使偽造文書、違反稅捐稽徵法等犯行，此外復查無其他積
    極確切證據足認被告甲○○有何公訴人所指之犯罪情事，其犯罪即屬不能證明。
四、原審以不能証明被告甲○○犯罪，依法諭知無罪，核無不合，檢察官上訴謂稅捐
    稽徵法僅規定處罰公司之負責人，並未限縮以實際負責人為必要等語，指摘原判
    決不當，為無理由，應予駁回。
據上論結，應依刑事訴訟法第三百六十八條，判決如主文。
本案經檢察官張金塗到庭執行職務。
中      華      民      國    九十二    年      八      月    二十九    日
                              臺灣高等法院高雄分院刑事第九庭
                                  審判長法官  張明松
                                        法官  邱永貴
                                        法官  張盛喜
右正本證明與原本無異。
檢察官如不服本判決應於收受本判決後十日內向本院提出上訴書狀，其未述上訴理
由者，並得於提起上訴後十日內向本院補提理由書狀（均須按他造當事人之人數附繕
本)「切勿逕送上級法院」。
                                      書記官  楊茱宜
中      華      民      國    九十二    年      八      月    二十九    日


司法院資訊處製作；財團法人民間司法改革基金會備份。
